臺灣臺中地方法院刑事判決
110年度原訴字第58號
公  訴  人  臺灣臺中地方檢察署檢察官
被      告  吳晉豪



選任辯護人  劉芳茵律師（法扶律師）  
上列被告因違反毒品危害防制條例案件，經檢察官提起公訴（11
0年度偵字第15036、15037號），本院判決如下：
    主    文
乙○○共同販賣第三級毒品，處有期徒刑參年玖月。扣案之筆記本
壹本沒收；未扣案之犯罪所得新臺幣肆仟玖佰元沒收，於全部或
一部不能沒收或不宜執行沒收時，追徵其價額。
    犯罪事實
一、乙○○、丙○○（所涉販賣第三級毒品部分，業經法院判處罪刑
    確定）為夫妻，均明知4-甲基甲基卡西酮(4-Methylmethcat
    hionoe、Mephedrone、4-MMC)、甲基-N、N-二甲基卡西酮(M
    ethy1-N,N-Dimethy1cathinone)、芬納西泮(Phenazepam)、
    愷他命為毒品危害防制條例所列管之第三級毒品，不得非法
    販賣，竟共同基於販賣第三級毒品以營利之犯意聯絡，由陳
    憲致先於民國109年6月1日某時許，以通訊軟體微信與乙○○
    聯繫，雙方達成買賣毒品之合意後，嗣於同日17時50分許，
    陳憲致到達雙方約定之交易地點即位於臺中市○○區○○路000
    號之真愛逢甲大樓外，丙○○遂將價值新臺幣(下同)3,900元
    之愷他命及價值1,000元之2個小惡魔果汁包（含有4-甲基甲
    基卡西酮、甲基-N、N-二甲基卡西酮、芬納西泮等成分）交
    予陳憲致，並向陳憲致收取4,900元之價金而完成交易，且
    於交易完成後將收取之上開價金悉數轉交予乙○○。嗣經警於
    109年7月17日20時0分許，在臺中市○○區○○路000巷00號前，
    徵得丙○○之同意後，對其所駕駛之車牌號碼000-00號自用小
    客車執行搜索，當場扣得筆記本1本及行動電話1支，始查悉
    上情。
二、案經臺中市政府警察局烏日分局報告臺灣臺中地方檢察署檢
    察官偵查起訴。
    理    由
一、證據能力部分：
    按被告以外之人於審判外之陳述，雖不符刑事訴訟法第159
    條之1至同條之4之規定，而經當事人於審判程序同意作為證
    據，法院審酌該言詞陳述或書面陳述作成時之情況，認為適
    當者，亦得為證據；當事人、代理人或辯護人於法院調查證
    據時，知有同法第159條第1項不得為證據之情形，而未於言
    詞辯論終結前聲明異議者，視為有前項之同意，刑事訴訟法
    第159條之5定有明文。查本判決以下所引用各項證據資料中
    屬於被告乙○○以外之人於審判外陳述之傳聞證據部分，被告
    、辯護人及檢察官於本院審理中均同意有證據能力（見本
    院110年度原訴字第58號卷【下稱本院卷】第327、355、356
    頁），且被告、辯護人及檢察官於調查證據時，已知其內容
    及性質，皆未於言詞辯論終結前聲明異議，本院審酌上開證
    據取得過程並無瑕疵，與本案待證事實間復具有相當關聯性
    ，亦無證明力明顯過低之情，認為以之作為本案證據核屬適
    當，依前揭規定，應有證據能力；又以下所引用各項非供述
    證據，經查並無違反法定程序取得之情，依刑事訴訟法第15
    8條之4規定反面解釋，亦應有證據能力。
二、認定犯罪事實所憑之證據及理由：
　㈠上開犯罪事實，業據被告於警詢、偵查及本院審理中均坦承
    不諱（見臺灣臺中地方檢察署109年度他字第5358號卷【下
    稱他卷】第67至70、87至89頁及本院卷第326、360頁），核
    與證人即同案被告丙○○於警詢、偵查及本院審理中之證述情
    節（見臺灣臺中地方檢察署109年度偵字第21988號卷【下稱
    偵21988號卷】第15至20、81至85頁及本院卷第132、133、1
    76頁）、證人陳憲致於警詢及偵查中之證述情節（見他卷第
    37至42頁及臺灣臺中地方檢察署109年度偵字第25210號卷【
    下稱偵25210號卷】第156至159頁）均相符合，並有真愛逢
    甲大樓監視器錄影畫面擷圖（見他卷第23至25頁）、被告與
    陳憲致之通訊軟體微信對話紀錄（見他卷第27至33頁）、臺
    中市政府警察局烏日分局搜索扣押筆錄及扣押物品目錄表（
    見偵21988號卷第39至41頁）、扣案物品照片（見偵21988號
    卷第75頁）、衛生福利部草屯療養院109年6月9日草療鑑字
    第1090600095號鑑驗書（見偵21988號卷第125頁）、臺中市
    政府警察局保安警察大隊搜索扣押筆錄及扣押物品目錄表（
    見偵25210號卷第150至154頁）等件在卷可稽，是被告上開
    之任意性自白與事實相符，堪以採信。
  ㈡按以我國法令對販賣毒品者臨以嚴刑，惟毒品仍無法禁絕，
    其原因實乃販賣毒品存有巨額之利潤可圖，故販賣毒品者，
    如非為巨額利潤，必不冒此重刑之險，是以有償販賣毒品者
    ，除非另有反證證明其出於非圖利之意思而為，概皆可認其
    係出於營利之意而為（最高法院93年度台上字第1651號、87
    年度台上字第3164號判決意旨參照）。而販賣毒品罪所謂「
    意圖」，即犯罪之目的，原則上不以發生特定結果為必要，
    祇須有營利之意圖為已足，不以買賤賣貴從中得利為必要（
    最高法院97年度台上字第4862號判決意旨參照）。況販賣毒
    品乃違法行為，非可公然為之，且有其獨特之販售路線及管
    道，亦無公定之價格，復可任意增減其分裝之數量，而每次
    買賣之價量，亦可能隨時依市場貨源之供需情形、交易雙方
    之關係深淺、資力、對行情之認知、查緝是否嚴緊，及購買
    者被查獲時供述購買對象之可能性風險評估等事由，而異其
    標準，非可一概而論，因之販賣之獲利，除經坦承犯行，或
    帳冊價量均臻明確外，委難察得實情，而販賣之人從價差或
    量差中牟利方式雖異，惟其圖利之非法販賣行為則均相同，
    是縱未確切查得販賣賺取之實際差價，但除別有事證，足認
    確未牟利之情形外，尚難執此認非法販賣之事證有所不足（
    最高法院101年度台上字第180號判決意旨參照）。查本案被
    告販賣毒品犯行，既屬有償之行為，揆諸前揭說明，倘非有
    利可圖，其當無平白無故甘冒遭查緝重判之風險，並願意花
    費額外之勞力、時間及費用而販賣毒品予購毒者之理，且本
    案被告販毒犯行有從中賺取400元價差之利益一節，業據被
    告於本院審理中供陳明確（見本院卷第326頁），足見被告
    主觀上顯然具有販賣以營利之意圖甚明。
　㈢綜上所述，本案事證明確，被告上開犯行洵堪認定，應予依
    法論科。
三、論罪科刑：
　㈠新舊法比較：
    行為後法律有變更者，適用行為時之法律。但行為後之法律
    有利於行為人者，適用最有利於行為人之法律，刑法第2條
    第1項定有明文。又比較新舊法何者有利於行為人，應就罪
    刑有關及法定加減原因等一切情形，綜合其全部結果而為比
    較，再整體適用有利於行為人之法律處斷（最高法院103年
    度台上字第726號、104年度台非字第180號判決意旨參照）
    。查被告行為後，毒品危害防制條例第4條第3項、第17條第
    2項規定已於109年1月15日修正公布，並自同年7月15日起生
    效施行，其中：
  ⒈修正前毒品危害防制條例第4條第3項規定：「製造、運輸、
    販賣第三級毒品者，處7年以上有期徒刑，得併科新臺幣7百
    萬元以下罰金。」，修正後則規定：「製造、運輸、販賣第
    三級毒品者，處7年以上有期徒刑，得併科新臺幣1千萬元以
    下罰金。」，經比較修正前、後之規定，修正後之規定提高
    罰金刑之刑度。是經比較新舊法之結果，修正後毒品危害防
    制條例第4條第3項之規定並未較有利於被告。
  ⒉修正前毒品危害防制條例第17條第2項規定：「犯第4條至第8
    條之罪於偵查及審判中均自白者，減輕其刑。」，修正後則
    規定：「犯第4條至第8條之罪於偵查及歷次審判中均自白者
    ，減輕其刑。」，修正後之規定就被告自白犯罪減輕其刑之
    適用，變更為「於偵查及歷次審判中均自白」，故被告須於
    「歷次」審判中均自白犯罪始得依該條項規定減輕其刑，其
    減輕其刑之要件較修正前之規定為嚴苛，經比較修正前、後
    之規定，修正後毒品危害防制條例第17條第2項之規定並未
    較有利於被告。
  ⒊另毒品危害防制條例雖於同日修正增訂第9條第3項，規定：
    「犯前五條之罪而混合二種以上之毒品者，適用其中最高級
    別毒品之法定刑，並加重其刑至2分之1。」，然本項係屬另
    一獨立之犯罪型態，依刑法第1條所定之「罪刑法定原則」
    及「法律不溯及既往原則」，本案被告販賣混合摻有上開第
    三級毒品成分果汁包之行為，自不適用其行為後增訂之毒品
    危害防制條例第9條第3項規定論處。
  ⒋綜上，經綜合比較上開條文修正前、後之結果，均以修正前
    毒品危害防制條例之規定，較有利於被告，是依刑法第2條
    第1項前段之規定，本案自應適用行為時之法即修正前毒品
    危害防制條例第4條第3項、第17條第2項之規定論處。
　㈡是核被告所為，係犯修正前毒品危害防制條例第4條第3項之
    販賣第三級毒品罪。被告意圖販賣而持有第三級毒品之低度
    行為，為販賣之高度行為所吸收，不另論罪。被告與丙○○就
    本案販毒犯行，具犯意聯絡及行為分擔，應論以共同正犯。
　㈢被告前因業務侵占案件，經本院以105年度易字第838號判決
    處有期徒刑9月，被告不服提起上訴，復經臺灣高等法院臺
    中分院以106年度上易字第786號判決原判決撤銷，改處有期
    徒刑7月確定，於107年9月30日執行完畢；又因違反廢棄物
    清理法案件，經本院以106年度訴字第2237號判決處有期徒
    刑6月確定，於108年4月11日易科罰金執行完畢等情，有臺
    灣高等法院被告前案紀錄表1份（見本院卷第19至25頁）在
    卷可稽，是被告於上述徒刑執行完畢後，雖於5年以內故意
    再犯本案有期徒刑以上之罪，惟起訴書並未記載被告本案犯
    行構成累犯，公訴檢察官於本院審理中亦未主張構成累犯（
    見本院卷第361頁），是依最高法院刑事大法庭110年度台上
    大字第5660號裁定意旨，本院僅將上開前科紀錄列為刑法第
    57條第5款所定「犯罪行為人之品行」之審酌事項，而不予
    依刑法第47條第1項規定論以累犯並加重其刑，附此敘明。
　㈣按犯第4條至第8條之罪於偵查及審判中均自白者，減輕其刑
    ，修正前毒品危害防制條例第17條第2項定有明文。查被告
    就本案販賣第三級毒品犯行，於偵查及本院審理中均已自白
    犯罪，已如前述，應依修正前毒品危害防制條例第17條第2
    項規定減輕其刑。
　㈤本案並未因被告之供述因而查獲其毒品來源（即鍾林智偉）
    一節，有臺灣臺中地方檢察署110年9月30日中檢謀強110偵1
    5036字第1109095799號函暨檢附該署檢察官109年度偵字第2
    6706、28931號不起訴處分書各1份（見本院卷第123至128頁
    ）附卷足憑，核與毒品危害防制條例第17條第1項規定「供
    出毒品來源，因而查獲其他正犯或共犯者」之要件不符，自
    無該規定之適用。
　㈥辯護人雖請求依刑法第59條規定酌減被告之刑云云，惟按刑
    法第59條之酌量減輕其刑，必於犯罪另有特殊原因或情狀，
    在客觀上足以引起一般同情，而確可憫恕者，認為即予宣告
    法定低度刑期，猶嫌過重者，或因立法至嚴，確有情輕法重
    之情形，始有其適用（最高法院98年度台上字第4603號判決
    意旨參照）。經查，茲審酌毒品戕害國人身心健康，且嚴重
    影響社會治安，故政府立法嚴禁販賣毒品，並以高度刑罰來
    遏止毒品泛濫之問題，惟被告明知毒品為政府嚴令所禁止，
    為牟取不法利益，竟仍恣意販賣毒品，顯見其並未考慮販賣
    毒品對社會、國人之不良影響，害人害己，使施用者成癮，
    陷入不可自拔之困境，影響國家整體之未來至深且鉅，復查
    無被告個人方面存有何種特殊之原因與環境而迫使其必須為
    本案販毒犯行，兼衡以本案依修正前毒品危害防制條例第17
    第2項規定減輕其刑後之最低度刑已大幅降低原本之刑度，
    是本院認被告本案販毒犯行在客觀上實不足引起一般同情而
    有即使宣告最低度刑，猶嫌過重而應予憫恕之情或有情輕法
    重之憾甚明。從而，本案並無適用刑法第59條規定酌減其刑
    之餘地。
　㈦爰審酌被告明知毒品對於國民身心戕害之嚴重性，竟仍罔顧
    他人身心健康，販賣第三級毒品，以牟取不法利益，助長毒
    品之流通與泛濫，又販賣毒品常使施用者之經濟、生活地位
    發生實質改變，並易滋生其他刑事犯罪，殊值非難；並考量
    被告犯後已坦承犯行之犯後態度；兼衡以被告本案犯罪之動
    機、目的、手段、情節、角色分工、素行、所生危害及其自
    陳國中畢業之智識程度、入監前從事工地工作、月收入約2
    萬5,000元、已婚、有1名4歲之未成年子女、勉持之家庭經
    濟狀況（見本院卷第363頁）等一切情狀，量處如主文所示
    之刑，以資懲儆。
四、沒收：
　㈠按犯第4條至第9條、第12條、第13條或第14條第1項、第2項
    之罪者，其供犯罪所用之物，不問屬於犯罪行為人與否，均
    沒收之，毒品危害防制條例第19條第1項定有明文。查扣案
    之筆記本1本係被告所有並供其為本案販毒犯行使用之物一
    節，業據被告於本院審理中供陳明確（見本院卷第326、361
    頁），應依毒品危害防制條例第19條第1項規定宣告沒收。
    至扣案之行動電話1支係同案被告丙○○所有，而其堅稱與本
    案販毒犯行無關（見本院卷第132、174頁），卷內亦無積極
    證據足證確與本案販毒犯行有關，自無從宣告沒收。
　㈡次按義務沒收，仍不排除刑法第38條之2第2項規定之適用（
    最高法院109年度台上字第191號判決意旨參照）。查本案被
    告與陳憲致聯繫毒品交易使用之該支行動電話係被告所有，
    並於另案（本院109年度訴字第2266號）遭扣押一節，業據
    被告於本院審理中供陳明確（見本院卷第326、360頁），而
    該支行動電話業於上開另案經宣告沒收確定，有上開另案刑
    事判決及臺灣高等法院被告前案紀錄表各1份（見本院卷第1
    9至25、331至339頁）在卷可稽，已達沒收之目的，倘於本
    案中重複宣告沒收，並無實益而欠缺刑法上重要性，依刑法
    第38條之2第2項規定，自不予宣告沒收。
　㈡又按「任何人都不得保有犯罪所得」為普世基本法律原則，
    犯罪所得之沒收、追繳或追徵，在於剝奪犯罪行為人之實際
    犯罪所得（原物或其替代價值利益），使其不能坐享犯罪之
    成果，以杜絕犯罪誘因，可謂對抗、防止經濟、貪瀆犯罪之
    重要刑事措施，性質上屬類似不當得利之衡平措施，著重所
    受利得之剝奪。然苟無犯罪所得，自不生利得剝奪之問題，
    固不待言，至二人以上共同犯罪，關於犯罪所得之沒收、追
    繳或追徵，倘個別成員並無犯罪所得，且與其他成員對於所
    得亦無事實上之共同處分權時，同無「利得」可資剝奪，特
    別在集團性或重大經濟、貪污犯罪，不法利得龐大，一概採
    取絕對連帶沒收、追繳或追徵，對未受利得之共同正犯顯失
    公平。而所謂各人「所分得」，係指各人「對犯罪所得有事
    實上之處分權限」，法院應視具體個案之實際情形而為認定
    ：倘若共同正犯各成員內部間，對於不法利得分配明確時，
    固應依各人實際分配所得沒收；然若共同正犯成員對不法所
    得並無處分權限，其他成員亦無事實上之共同處分權限者，
    自不予諭知沒收；至共同正犯各成員對於不法利得享有共同
    處分權限時，則應負共同沒收之責。至於上揭共同正犯各成
    員有無犯罪所得、所得數額，係關於沒收、追繳或追徵標的
    犯罪所得範圍之認定，因非屬犯罪事實有無之認定，並不適
    用「嚴格證明法則」，無須證明至毫無合理懷疑之確信程度
    ，應由事實審法院綜合卷證資料，依自由證明程序釋明其合
    理之依據以認定之（最高法院104年度台上字第3937號判決
    意旨參照）。是犯罪所得之沒收、追徵，應就各人分受所得
    之數為之。查被告因本案販毒犯行所獲取之毒品價金4,900
    元，乃其犯罪所得，未據扣案，應依刑法第38條之1第1項前
    段、第3項規定宣告沒收，於全部或一部不能沒收或不宜執
    行沒收時，追徵其價額。
據上論斷，應依刑事訴訟法第299條第1項前段，毒品危害防制條
例第4條第3項（修正前）、第17條第2項（修正前）、第19條第1
項，刑法第2條第1項前段、第11條、第28條、第38條之1第1項前
段、第3項，判決如主文。
本案經檢察官劉文賓提起公訴，檢察官陳隆翔、甲○○到庭執行職
務。
中    華    民    國    111    年   10    月    11    日
                  刑事第十七庭  審判長法  官  林依蓉
　　　　　　　　　　　　　　　　　　　法  官  郭韶旻
　　　　　　　　　　　　　　　　　　　法  官  呂超群
以上正本證明與原本無異。
如不服本判決應於收受送達後20日內向本院提出上訴書狀，並應
敘述具體理由；其未敘述上訴理由者，應於上訴期間屆滿後20日
內向本院補提理由書（均須按他造當事人之人數附繕本）「切勿
逕送上級法院」。
　　　　                             書記官  許丞儀
中　　華　　民　　國　　111 　年　　10　　月　　12　　日
附錄法條：
修正前毒品危害防制條例第4條
製造、運輸、販賣第一級毒品者，處死刑或無期徒刑；處無期徒
刑者，得併科新臺幣2千萬元以下罰金。
製造、運輸、販賣第二級毒品者，處無期徒刑或7年以上有期徒
刑，得併科新臺幣1千萬元以下罰金。
製造、運輸、販賣第三級毒品者，處7年以上有期徒刑，得併科
新臺幣7百萬元以下罰金。
製造、運輸、販賣第四級毒品者，處5年以上12年以下有期徒刑
，得併科新臺幣3百萬元以下罰金。
製造、運輸、販賣專供製造或施用毒品之器具者，處1年以上7年
以下有期徒刑，得併科新臺幣1百萬元以下罰金。
前五項之未遂犯罰之。